臺灣板橋地方法院刑事判決　　　　　　　96年度重訴字第24號
公　訴　人　臺灣板橋地方法院檢察署檢察官
被　　　告　甲○○
上列被告因違反商業會計法等案件，經檢察官提起公訴（96年度
偵字第645 號），被告於準備程序中為有罪陳述，由本院合議庭
裁定由受命法官獨任進行簡式審判程序，並判決如下：
    主  文
甲○○共同連續商業負責人，以明知為不實之事項，而填製會計
憑證，累犯，處有期徒刑肆月，如易科罰金，以銀元參佰元即新
台幣玖佰元折算壹日，減為有期徒刑貳月，如易科罰金，以銀元
參佰元即新臺幣玖佰元折算壹日。
    事  實
一、甲○○曾因違反懲治盜匪條例案件，經臺灣高等法院以86年
    上訴字第6349號判決判處有期徒刑3 年7 月，並經最高法院
    以87年度台上字第1339號判決駁回上訴而確定，另因詐欺案
    件，經臺灣高等法院以87年度上易字第4223號判決判處有期
    徒刑3 月確定，嗣前揭宣告刑經臺灣高等法院以88年聲字第
    255 號裁定定其應執行刑為有期徒刑3 年8 月，嗣於民國88
    年12月27日因縮短刑期假釋出監，其縮刑期滿日期為90年5
    月5 日（於本件構成累犯）。
二、甲○○明知真實年籍不詳「陳」姓成年男子（未經檢察官起
    訴）有以填製不實統一發票方式而幫助他人逃漏稅捐之故意
    ，竟於91年初，在臺北市○○路及華陰路附近某處，應上開
    「陳」姓男子之邀，與該「陳」姓男子共同基於填製不實會
    計憑證、幫助他人逃漏稅捐之概括犯意聯絡，同意以新台幣
    （下同）2 萬元之代價，於91年9 月26日擔任址設於臺北縣
    板橋市○○路172 之3 號4 樓之津麗企業有限公司（下稱津
    麗公司）之股東兼董事，為從事業務之人及商業會計法第4
    條所稱商業負責人，負責領取統一發票等業務，而「陳」姓
    男子則實際負責津麗公司業務運作。詎甲○○、「陳」姓男
    子明知津麗公司與附表所示之霓奧國際有限公司等營業人間
    並無實際營業事實，經由甲○○申領津麗公司之統一發票後
    ，交予「陳」姓男子自91年9 月間某日起92年4 月間某日止
    ，連續虛開不實之統一發票87紙，金額共計新臺幣（下同）
    622,598,743 元，分別交付附表所示之霓奧國際有限公司等
    15家營業人，作為進貨憑證，致附表所示之孟霓奧國際有限
    公司等營業人據以申報為進項成本，藉此不正當方法，幫助
    霓奧國際有限公司等營業人逃漏營業稅金額達31,129,942元
    ，足生損害於稅捐機關對於課稅之公平及正確性。
三、案經法務部調查局南部機動工作組移送臺灣高雄地方法院檢
    察署呈請臺灣高等法院檢察署檢察長令核移轉臺灣板橋地方
    法院檢察署檢察官偵查起訴。
    理  由
一、上開犯罪事實，業據被告於本院準備程序及審理時坦承不諱
    （本院卷第43、47頁），並有財政部臺灣省北區國稅局臺北
    縣分局96年2 月15日北區國稅北縣三字第0961008109號函所
    檢送之津麗公司營利事業統一發證設立變更登記申請書、公
    司章程、設立登記書、有限公司設立登記表、房屋租賃契約
    書、津麗公司營業商號使用統一發票申請書、營業人設立登
    記查簽表、臺北縣政府91年9 月27日北府建登字第09103356
    05號函檢送之營利事業登記核准通知書、被告所出具之委託
    書、津麗公司進貨來源明細查詢、津麗公司虛設行號案情報
    告表、營業稅稅籍資料、津麗公司涉嫌開立不實發票明細表
    、營業稅年度資料查詢銷項去路明細（臺灣板橋地方法院檢
    察署96年度偵字第645 號偵查卷第10至16頁、20至21頁、23
    至24頁、28至32頁，「竹堤國際行銷事業有限公司等二十一
    家涉嫌虛設行號不法案之涉案資料」卷第364 頁反面至第37
    1 頁）在卷可稽。足見被告自白犯罪，確與事實相符。
二、法律修正之比較適用：
  (一)被告行為後，商業會計法第71條於95年5 月24日修正施行，
    該條第一款原規定「商業負責人、主辦及經辦會計人員或依
    法受託代他人處理會計事務之人員有左列情事之一者，處五
    年以下有期徒刑、拘役或科或併科新臺幣十五萬元以下罰金
    ：一、以明知為不實之事項，而填製會計憑證或記入帳冊者
    」，修正後則將上開條文之刑度規定提高為「五年以下有期
    徒刑、拘役或科或併科新臺幣六十萬元以下罰金」，比較新
    舊法結果，應適用被告行為時之法律為有利。
  (二)又刑法於94年2月2日公布，於95年7月1日施行。行為後法律
    有變更者，適用行為時之法律，但行為後之法律有利於行為
    人者，適用最有利於行為人之法律，刑法第2 條第一1 項定
    有明文。此條規定乃與刑法第一條罪刑法定主義契合，而貫
    徹法律禁止溯及既往原則，係規範行為後法律變更所生新舊
    法律比較適用之準據法，是刑法第2 條本身雖經修正，但刑
    法第二條既屬適用法律之準據法，本身尚無比較新舊法之問
    題，應一律適用裁判時現行刑法第2 條規定以決定適用之刑
    罰法律。另按，本次刑法修正之比較新舊法，應就罪刑有關
    之共犯、未遂犯、想像競合犯、牽連犯、連續犯、結合犯，
    以及累犯加重、自首減輕暨其他法定加減原因（如身分加減
    ）與加減例等一切情形，綜其全部罪刑之結果而為比較（參
    照最高法院95年5 月23日第八次刑庭會議決議）。經查：
  1.修正前刑法第55條後段牽連犯、第56條連續犯之規定業經修
    正公布刪除，則被告之犯行，因行為後新法已刪除牽連犯、
    連續犯之規定，此刪除雖非犯罪構成要件之變更，但顯已影
    響行為人刑罰之法律效果，自屬法律有變更。修正前刑法第
    55條牽連犯，第56條連續犯規定，前者加重其刑至二分之一
    ，後者從一重罪處斷；上開規定於修正刪除後，刑法就行為
    罪數，除接續犯、想像競合犯、結合犯等實質上或裁判上一
    罪，以一罪論處，原則上採取一罪一罰及數罪併罰，故修正
    前之處罰結果，顯較修正刑法規定一罪一罰或數罪併罰對被
    告有利。
  2.修正前刑法第28條關於共犯規定為：「二人以上共同實施犯
    罪之行為者，皆為正犯」，修正後刑法規定為：「二人以上
    共同實行犯罪之行為者，皆為正犯」，本條修正理由係修正
    共同正犯參與類型，確定在「實行」概念下之共同參與行為
    ，始成立共同正犯。被告與「陳」姓男子間，具有犯意聯絡
    及行為分擔，且前開犯行業已實行犯罪行為，屬實行犯罪行
    為之正犯，此修正對被告並無「有利或不利」影響，應逕行
    適用修正後刑法第28條規定論處。
  3.被告行為後，刑法關於累犯規定，亦於94年1 月7 日修正變
    更，並於95年7 月1 日施行。然被告前因違反懲治盜匪條例
    案件，經臺灣高等法院以86年上訴字第6349號判決判處有期
    徒刑3 年7 月，並經最高法院以87年度台上字第1339號判決
    駁回上訴而確定，另因詐欺案件，經臺灣高等法院以87年度
    上易字第4223號判決判處有期徒刑3 月確定，嗣前揭宣告刑
    經臺灣高等法院以88年聲字第255 號裁定定其應執行刑為有
    期徒刑3 年8 月，嗣於88年12月27日因縮短刑期假釋出監，
    縮刑期滿日期為90年5 月5 日，有臺灣高等法院被告前案紀
    錄表在卷可稽，被告於5 年內，再犯本件有期徒刑以上之罪
    ，不論依新舊法規定均成立累犯，並無所謂「有利或不利」
    之情形，自無刑法第2 條第1 項後段規定比較新舊法適用問
    題，應逕適用修正後刑法第47條第1 項規定即可。
  4.刑法第31條身分犯之用語變更，雖無「有利或不利」影響，
    惟新增但書「但得減經其刑」，對該非身分犯較有利，但被
    告係身分犯，尚無有利或不利情形，無庸比較，應逕適用裁
    判時法。
  5.又本次修正，刑法第33條第5 款亦修正為：「主刑之種類如
    下：五、罰金：新臺幣一千元以上，以百元計算之」，與修
    正前刑法第33條第5 款規定之罰金最低額銀元一元計算，經
    比較後，此部分自以修正前規定，有利於被告。
三、按統一發票乃得為證明事項之經過而為造具記帳所根據之憑
    證，係原始憑證，屬商業會計法第15條第1 款所定之會計憑
    證。被告為津麗公司負責人，於任負責人期間，為公司法第
    8 條第2 項所規定之公司負責人，亦為商業會計法第4 條所
    定之商業負責人。被告明知津麗公司與附表所示之霓奧國際
    有限公司等15家營業人，並無交易事實，仍逕自請領統一發
    票交予該「陳」姓男子，任其開立交付內容不實之統一發票
    ，以此幫助附表所示霓奧國際有限公司等營業人逃漏營業稅
    ，核其所為，係犯修正前商業會計法第71條第1 款之填製不
    實會計憑證罪（修正前商業會計法第71條第1 款以明知不實
    之事項，而填製會計憑證或記入帳冊之罪，本質上即包含業
    務上登載不實之文書，依特別法優於普通法原則，自不再論
    以刑法第216 條、第215 條之行使業務上登載不實文書罪）
    及稅捐稽徵法第43條第1 項之幫助逃漏稅捐罪。又被告與該
    「陳」姓男子（係無身分之人），與有該身分之被告等人共
    同實施犯罪，依刑法第31條規定，應論以共同正犯。又被告
    先後多次填製不實會計憑證及幫助逃漏稅捐犯行，均時間密
    接，犯罪構成要件相同，顯均係基於概括犯意為之，均應依
    修正前刑法第56條連續犯規定各論以一罪，並加重其刑。被
    告所犯二罪間，有方法結果之牽連犯關係，應依修正前刑法
    第55條後段規定，從一重以修正前商業會計法第71條第1款
    之罪處斷。再被告有如事實欄一所載之前科及執行完畢紀錄
    ，此有前述被告前案紀錄表在卷足佐，其於5 年內，故意再
    犯本件有期徒刑以上之罪，應依前述依修正後之刑法第47條
    第1 項規定遞予加重其刑。爰審酌被告前有懲治盜匪條例、
    詐欺等前科之素行，及參酌被告犯罪動機、目的、手段、對
    稅捐稽徵之危害及犯後態度等及其他一切情狀，量處有期徒
    刑4 月；又被告行為後，刑法第41條第1 項將易科罰金折算
    標準，由「得以一元以上三元以下折算一日」，修正為「新
    臺幣一千元、二千元或三千元折算一日」；而罰金罰鍰提高
    標準條例第2 條則於95年4 月28日廢止，並於95年7 月1日
    施行；經比較新舊法結果，以舊法有利於被告，依刑法第2
    條第1 項前段規定，應依修正前規定諭知易科罰金之折算標
    準。此外，因被告本件犯罪時間係在96年4 月24日以前，合
    於中華民國九十六年罪犯減刑條例所定之減刑條件，爰依該
    條例第2 條第1 項第3 款規定，將其前開宣告刑減為有期徒
    刑2 月，並依同條例第9 條，參酌修正前刑法等規定，諭知
    易科罰金之折算標準。
四、末查本件被告所犯填製不實會計憑證、幫助逃漏稅捐等案件
    ，並非死刑、無期徒刑、最輕本刑為3 年以上有期徒刑之罪
    或高等法院管轄第一審案件，而其於準備程序進行中，被告
    先就被訴事實為有罪之陳述，經法官告知簡式審判程序之旨
    ，並聽取公訴人及被告之意見後，本院認適宜改依簡式審判
    程序進行，爰依刑事訴訟法第273 條之1 第1 項規定，由本
    院合議庭以裁定由受命法官獨任進行簡式審判程序，併此敘
    明。
據上論斷，應依刑事訴訟法第273 條之1 第1 項、第299 條第1
項前段，稅捐稽徵法第43條第1 項，修正前商業會計法第71條第
1 款，刑法第2 條第1 項前段、第11條前段、第28條、第31條第
1 項、（修正前刑法）第56條、第47條第1 項、（修正前刑法）
第55條後段、第41條第1 項前段，修正前罰金罰鍰提高標準條例
第1 條前段、第2 條，現行法規所定貨幣單位折算新台幣條例第
2 條，中華民國九十六年罪犯減刑條例第2 條第1 項第3 款、第
7 條、第9 條，判決如主文。
本案經檢察官朱學瑛到庭執行職務。
中　　華　　民　　國　　96　　年　　8 　　月　　22　　日
　　　　　　　　  刑事第三庭法　官  蕭胤瑮
上列正本證明與原本無異。
如不服本判決，應於判決送達後十日內敘明上訴理由，向本院提
出上訴狀（應附繕本），上訴於臺灣高等法院。
                            書記官　黃炎煌
中　　華　　民　　國　　96　　年　　8 　　月　　22　　日
附錄：本案論罪科刑法條全文
商業會計法第71條第1款：
商業負責人、主辦及經辦會計人員或依法受託代他人處理會計事
務之人員有下列情事之一者，處5年以下有期徒刑、拘役或科或
併科新臺幣60萬元以下罰金：
一、以明知為不實之事項，而填製會計憑證或記入帳冊。
稅捐稽徵法第43條第1項：
 (教唆或幫助逃漏稅捐等之處罰)
教唆或幫助犯第 41 條或第 42 條之罪者，處 3 年以下有期徒刑
、拘役或科新台幣 6 萬元以下罰金。
